【裁判字號】    99,消債抗,20
【裁判日期】    990823
【裁判案由】    清算事件
【裁判全文】
臺灣板橋地方法院民事裁定            99年度消債抗字第20號
抗  告  人  甲○○
代  理  人  徐豐益律師
上列抗告人因消費者債務清理條例聲請清算事件，對於中華民國
99年1月28日本院98年度消債清字第123號裁定提起抗告，本院裁
定如下：
    主    文
抗告駁回。
抗告程序費用新臺幣壹仟元由抗告人負擔。
    理    由
一、本件抗告意旨略以：依消費者債務清理條例（下稱本條例）
    第3 條規定：「債務人有不能清償債務或不能清償債務之虞
    者，得依本條例所定更生或清算程序，清理其債務。」依其
    規定之文義只要有「不能清償或不能清償之虞者」即得依本
    條例規定聲請清理債務，並無明文以債務人有因浪費、賭博
    或其他投機行為者不能聲請之要件，抗告人確因無工作而有
    不能清償債務之情事，且已以書面向最大債權銀行申請前置
    協商而協商不成立；原裁定以債務人有本條例第134條第4款
    不能免責之事由存在，而駁回抗告人清算之聲請，顯有違誤
    ，爰依法提起抗告。
二、本條例所規定之清算制度，實質上即為破產法上破產之特別
    程序，為簡易破產制度，其目的在於使債權人獲得公平之受
    償，避免債務人遭受多數債權人個別對其強制執行，而無法
    重建經濟，以使債務人得有更生之機會，防止社會經濟發生
    混亂。清算制度並非在使債務人恣意消費所造成之債務，轉
    嫁予債權人負擔。是本條例第134條第4款規定：「債務人有
    因浪費、賭博或其他投機行為，致財產顯然減少或負擔過重
    之債務，而生開始清算之原因，法院應為不免責之裁定。」
    依上開規定意旨，可知本條例所規定債務人之免責制度，係
    在鼓勵勤勞誠實之債務人，而非縱容投機不誠實之債務人奢
    侈浪費，倘債務人於聲請清算前之相當期間內，利用信用金
    融之機會，恣意為非屬通常生活所需之鉅額消費或作奢侈性
    、浪費性之消費，而不在意日後履行返還之能力，反而算計
    本條例中之免責制度，濫用清算程序以規避其應負擔之償還
    責任，即與本條例之立法意旨有違。故法院審查債務人清算
    之聲請時，倘債務人於聲請清算前之相當期間內，為鉅額消
    費或作奢侈性、浪費性之商品或服務消費，而與其通常生活
    所需顯不相當，或有其他情事，在客觀上顯係濫用清算程序
    以規避其應負擔之償還責任，有違誠信原則時，應認法院得
    裁定駁回債務人清算之聲請，資以衡平債權人及債務人之權
    益（最高法院96年度臺抗字第659號、96年度臺抗字第660號
    裁定，於破產制度亦同此見解）。次按本條例第3 條規定，
    債務人不能清償債務或有不能清償之虞者，得依本條例所定
    更生或清算程序清理其債務。本條例所謂之「不能清償債務
    或有不能清償之虞者」，係指債務人欠缺清償能力，對於已
    屆清償期，且已受請求之債務之全部或主要部分，客觀上可
    預見其為一般且繼續不能清償之財產狀態之謂。又清償能力
    係由財產、信用、勞力三者構成，雖無足夠財產，如有良好
    之信用、優良之技術或持續不斷之勞力，即屬有清償債務之
    可能。
三、經查：
（一）本件依抗告人所提出之債權人清冊，經原審向各無擔保債
      權銀行查詢聲請人信用卡之刷卡明細結果，債權人台新銀
      行、中國信託銀行、國泰世華銀行、遠東銀行等均提出聲
      請人刷卡明細資料如下：
  １、依債權人台新銀行提出之聲請人信用卡消費明細表，抗告
      人分別於民國94年6 月21日起至97年6月6日止，於遠東航
      空臺北營業處消費3 筆共新臺幣（下同）15,330元，於隆
      美布料股份有限公司消費19,000元，於震旦通訊蘆洲中山
      店消費19,080元，於復興航空運輸股份有限公司、立榮航
      空股份有限公司消費合計7,792 元，於奇瑪百貨有限公司
      消費8筆共8,356元，於衣姿獨秀消費5筆共8,433元，預借
      現金50,000元。
  ２、依債權人中國信託銀行提出之聲請人信用卡消費明細表，
      聲請人分別於94年12月19日及97年7月2日止，其中高額消
      費於德總電腦八德店消費2 筆共24,300元、於全政有限公
      司光華分公司消費19,000元、於歡喜相逢音樂坊消費6 筆
      共71,500元、於金玉山銀樓消費100,000 元，於好師傅股
      份有限公司消費3 筆共27,890元，其於尚有遊戲科技公司
      、航空公司、百貨量販商店、3C電器等消費支出。
  ３、依債權人國泰世華銀行提出之聲請人信用卡消費明細表，
      聲請人消費多為國泰人壽保險費支出。
  ４、聲請人於債權人遠東銀行之欠款，係其於94 年7月29日信
      用貸款500,000元。
（二）復以本件抗告人為66年12月19日出生，現年33歲，距離勞
      動基準法所規定之法定退休年齡65歲，抗告人尚可工作32
      年。抗告人固主張現因小孩年幼，需照顧幼子因此無法外
      出工作，而無力償還欠款，有不能清償債務，爰依本條例
      有關清算制度之規定清理債務等語，依上開有關「清償能
      力」之標準，本件抗告人縱使係因需照顧年幼子女而無法
      外出工作之主張屬實，依抗告人及子女之年齡，其不能外
      出工作之時間亦非可預見的一般繼續性之情況，況抗告人
      亦自陳待幼子稍長即得尋覓工作繼續償還債務，足見本件
      抗告人尚有工作能力，若能勤勉工作尚有完全清償債務之
      可能，與本條例第3 條所定「不能清償債務或有不能清償
      債務之虞」之規定尚有不符。
（三）綜觀上開由抗告人之債權銀行所提出之抗告人之消費紀錄
      可知，抗告人使用債權銀行所核發之信用卡多用以非日常
      生活所需之支出，抗告人亦自陳已預見其因有浪費性消費
      ，知縱使進入清算程序亦不可能免責，其欲聲請清算乃係
      為日後若能達到一定之清償成數即可聲請免責，抗告人有
      意圖濫用本條例所定清算制度，脫免債務清償責任之嫌，
      原審以抗告人有奢侈浪費性消費為由而駁回抗告人之聲請
      並無違誤；又抗告人年僅33歲，距勞動基準法所定65歲退
      休年齡，尚有32年之可工作年限，雖現時需照顧幼子而無
      法外出覓職工作，但該情況究非可預期之一般繼續性情形
      ，抗告人尚有工作能力而與本條例聲請更生或清算需欠缺
      「清償能力」之要件不符當可認定，抗告人既已負擔自認
      無法清償之債務自當樽節開銷、日後若能勤勉工作尚有完
      全清償債務之可能，原審駁回抗告人清算之聲請，自無違
      誤，抗告人之抗告為無理由。
四、綜上所述，本件抗告人於聲請清算前之相當期間內，所為前
    開奢侈性、浪費性之商品或服務消費，與其通常生活所需顯
    不相當，客觀上足認有濫用清算程序以規避其應負擔之償還
    責任，而有違誠信原則；且抗告人尚有工作能力，與聲請清
    算需欠缺清償能力之要件，亦有不符，原裁定駁回抗告人清
    算之聲請，自屬有據。抗告意旨指摘原裁定不當，求予廢棄
    另為裁定，並無理由，自應駁回。
五、據上論結，本件抗告為無理由，依本條例第15條，民事訴訟
    法第495 條之1第1項、第449條第1項、第95條、第78條，裁
    定如主文。
中    華    民    國    99    年    8     月    23    日
                  民事第二庭審判長法官  陳麗玲
                                  法官  連育群
                                  法官  鍾啟煌
以上正本證明與原本相符
本裁定不得再抗告
中    華    民    國    99    年    8     月    23    日
                                書記官  張國仁

司法院資訊處製作；財團法人民間司法改革基金會備份。
